臺灣臺北地方法院民事裁定
111年度消債職聲免字第40號
聲  請  人  
即  債務人  蔡淑琴  


代  理  人  楊國薇律師(法扶律師)   
相  對  人  
即  債權人  花旗(台灣)商業銀行股份有限公司
                      設臺北市○○區○○路0號0樓至0樓及00至00樓
法定代理人  莫兆鴻  


代  理  人  陳正欽  
相  對  人  
即  債權人  國泰世華商業銀行股份有限公司

法定代理人  郭明鑑  



代  理  人  蔡政宏  
相  對  人  
即  債權人  安泰商業銀行股份有限公司
                      設臺北市○○區○○路0段0號00樓、00樓及00樓
法定代理人  丁予康  


代  理  人  羅漢璇  
相  對  人  
即  債權人  華南商業銀行股份有限公司

法定代理人  張振芳  


代  理  人  陳仲偉  
相  對  人  
即  債權人  台北富邦商業銀行股份有限公司

法定代理人  程耀輝  


相  對  人  
即  債權人  渣打國際商業銀行股份有限公司

法定代理人  龐維哲  


上列當事人因聲請消費者債務清理事件，本院裁定如下：
    主  文
債務人蔡淑琴應予免責。
    理  由
一、按法院為終止或終結清算程序之裁定確定後，除別有規定外
    ，應以裁定免除債務人之債務；法院裁定開始清算程序後，
    債務人有薪資、執行業務所得或其他固定收入，扣除自己及
    依法應受其扶養者所必要生活費用之數額後仍有餘額，而普
    通債權人之分配總額低於債務人聲請清算前2年間，可處分
    所得扣除自己及依法應受其扶養者所必要生活費用之數額者
    ，法院應為不免責之裁定。但債務人證明經普通債權人全體
    同意者，不在此限；債務人有下列各款情形之一者，法院應
    為不免責之裁定，但債務人證明經普通債權人全體同意者，
    不在此限：㈠於7年內曾依破產法或本條例規定受免責；㈡故
    意隱匿、毀損應屬清算財團之財產，或為其他不利於債權人
    之處分，致債權人受有損害；㈢捏造債務或承認不真實之債
    務；㈣聲請清算前2年內，因消費奢侈商品或服務、賭博或其
    他投機行為，所負債務之總額逾聲請清算時無擔保及無優先
    權債務之半數，而生開始清算之原因；㈤於清算聲請前1年內
    ，已有清算之原因，而隱瞞其事實，使他人與之為交易致生
    損害；㈥明知已有清算原因之事實，非基於本人之義務，而
    以特別利於債權人中之一人或數人為目的，提供擔保或消滅
    債務；㈦隱匿、毀棄、偽造或變造帳簿或其他會計文件之全
    部或一部，致其財產之狀況不真確；㈧故意於財產及收入狀
    況說明書為不實之記載，或有其他故意違反本條例所定義務
    之行為，致債權人受有損害，或重大延滯程序；債務人有前
    條各款事由，情節輕微，法院審酌普通債權人全體受償情形
    及其他一切情狀，認為適當者，得為免責之裁定，消費者債
    務清理條例（下稱消債條例）第132條、第133條及第134條
    、第135條分別定有明文。又消債條例之立法目的，在於使
    陷於經濟上困境之消費者，得分別情形依該條例所定重建型
    債務清理程序（更生）或清算型債務清理程序（清算）清理
    債務，藉以妥適調整其與債權人及其他利害關係人之權利義
    務關係，保障債權人之公平受償，並謀求消費者經濟生活之
    更生機會，從而健全社會經濟發展；消費者依清算程序清理
    債務，於程序終止或終結後，為使其在經濟上得以復甦，以
    保障其生存權，除另有上述消債條例第133條、第134條所規
    定不予免責之情形外，就債務人未清償之債務原則上採免責
    主義（消債條例第1條、第132條立法目的參照）。
二、經查：
  ㈠債務人前因有不能清償債務情事，於民國110年4月1日具狀向
    本院聲請調解，於調解不成立後，經本院以110年度消債清
    字第135號裁定自110年11月30日上午11時起開始清算，命司
    法事務官進行清算程序，因債務人名下僅有永豐銀行、第一
    銀行存款新臺幣（下同）各31元、215元，合計246元；及上
    市股票京城銀行40股、茂矽電子18股，依110年11月30日集
    中交易市場收盤股價，京城銀行每股40.25元、茂矽電子每
    股49.80元，該2檔股票價值約2,506元，故依債務人上開財
    產價值，本院司法事務官認不敷清償消債條例第108條所定
    費用及債務，應終止本件清算程序，經轉知債權人後均無不
    同意見。經本院司法事務官於111年4月11日以110年度司執
    消債清字第104號裁定終止清算程序確定等情，業經本院調
    閱上開消債案卷查核屬實，前揭事實堪予認定。本院所為終
    止清算程序之裁定既已確定，依首揭消債條例規定，法院應
    審酌債務人是否有消債條例第133條、第134條所定應為不免
    責裁定之情形。
　㈡經本院依職權通知全體債權人及債務人就債務人免責與否表
    示意見：
  ⒈債權人花旗(台灣)商業銀行股份有限公司、國泰世華商業銀
    行股份有限公司、安泰商業銀行股份有限公司、華南商業銀
    行股份有限公司、渣打國際商業銀行股份有限公司具狀陳稱
    ：不同意免責，請鈞院依職權調查債務人有無消債條例第13
    3條、第134條不免責事由。　　
  ⒉債權人台北富邦商業銀行股份有限公司具狀陳稱：不同意免
    責，就學貸款與一般信用貸款不同，僅需符合中低收入家庭
    條件，無須抵押品，如債務人事後卻因無力清償，而將其負
    債轉由銀行負擔，顯非公平，與政府辦理就學貸款之宗旨有
    悖，請詳審消債條例第133條規定，對債務人所發生之債務
    不予免責等語
  ⒊債務人代理人到庭陳稱：債務人並無消債條例133條、134條
    之不免責事由，希望給予免責。　
　㈢債務人無消債條例第133條所定不免責事由：
    債務人自陳於法院裁定開始清算後，仍持續擔任居家照顧服
    務人員，每月收入約維持8,000元等情，業據其提出收入切
    結書附卷（見本院卷第93頁）。又本院職權調取債務人109
    年度稅務電子閘門財產所得調件明細表所示（見本院卷第29
    頁），除京城銀行股票收入60元外，未查得其他收入等情大
    致相符，故本院認應以債務人平均每月收入為8,000元，作
    為其於法院裁定開始清算程序後每月固定收入。又債務人裁
    定開始清算程序起迄今之每月必要生活費用，以臺北市110
    及111年度每人每月最低生活費之1.2倍計算。查債務人設籍
    於臺北市（見北司消債調卷第19頁個人戶籍資料），依消債
    條例第64條之2、消債條例施行細則第21條之1第3項規定，
    每月必要生活費用即應依其居住之臺北市信義區所屬臺北市
    政府公告110年度、111年度每人每月最低生活費1.2倍即2萬
    1,202元、2萬2,418元計算，是債務人於法院裁定開始清算
    程序後之每月必要生活費用平均2萬2,266元【計算式：（2
    萬1,202元×1＋2萬2,418元×7）÷8＝2萬2,266元，小數點以下
    四捨五入】。是以，債務人於本院裁定開始清算程序後，以
    其每月收入8,000元，扣除每月必要生活費用2萬2,266元後
    已無餘額，核與消債條例第133條所定「法院裁定開始清算
    程序後，債務人有薪資、執行業務所得或其他固定收入，扣
    除自己及依法應受其扶養者所必要生活費用之數額後仍有餘
    額」之要件不符，尚不得依該規定為不免責之裁定。
　㈣債務人無消債條例第134條第4款之不免責事由：
  ⒈按修正前消債條例第134條第4款規定，債務人之浪費行為屬
    不免責之事由，實務上適用結果，債務人多因有此款事由而
    不獲免責，為免對債務人過度嚴苛，應予以適度限縮為消費
    奢侈商品或服務，並參照第20條、第44條、第64條、第82條
    及第133條等規定，限於債務人於聲請清算前2年內，所為消
    費奢侈商品或服務等不當行為，始足當之（消債條例第134
    條第4款修正理由參照）。
　⒉本院依職權調閱債務人入出境資料可知，債務人曾於聲請清
    算前2年內入出境日本2次之紀錄，有入出境資訊連結作業查
    詢在卷可憑（見本院卷第27頁）。經詢債務人表示上揭入出
    境紀錄係與家人前往日本，由小女兒伍庭萱、大女兒伍祐萱
    負擔全程旅費，並提出機票電子購票證明、刷卡紀錄、入出
    國日期證明書附卷可參（見本院卷第105頁至第127頁），堪
    信債務人主張出國費用均由子女伍庭萱、伍祐萱支應乙節屬
    實，是債務人出國相關費用既非由債務人支出，自無消費奢
    侈商品或服務等不當行為，而無構成消債條例第134條第4款
    所定應不免責事由甚明。
  ㈤債務人無消債條例第134條各款之不免責事由：
　⒈債權人台北富邦商業銀行股份有限公司表示就學貸款與一般
    信用貸款不同，僅需符合中低收入家庭條件，無須抵押品，
    如債務人事後卻因無力清償，而將其負債轉由銀行負擔，顯
    非公平，與政府辦理就學貸款之宗旨有悖，故不同意免責等
    情。惟上開主張未具體說明或提出相當事證證明債務人符合
    本條例之何項不免責之規定，是此部分債權人主張債務人不
    應免責等語，即無足採。
　⒉又查債務人並非7年內曾依破產法或消債條例規定受免責者，
    復查無債務人有何隱匿、毀損應屬清算財團之財產，或以顯
    不相當之對價出賣其財產等不利於債權人之處分、捏造債務
    或承認不真實之債務、隱匿、毀棄、偽造或變造帳簿或其他
    會計文件之全部或一部，致其財產之狀況不真確等行為，復
    無聲請清算前1年內，已有清算之原因，而隱瞞其事實，使
    他人與之為交易致生損害之行為，且無明知已有清算原因之
    事實，非基於本人之義務，而以特別利於債權人中之一人或
    數人為目的，提供擔保或消滅債務之行為，亦無故意於財產
    及收入狀況說明書為不實之記載，或有違反消債條例第9條
    第2項到場義務、第41條出席及答覆義務、第81條第1項提出
    財產及收入狀況說明書、債權人、債務人清冊義務、第82條
    第1項報告義務、第89條生活儉樸及住居限制義務、第101條
    提出清算財團書面資料義務、第102條第1項移交簿冊、文件
    及一切財產義務、第103條第1項答覆義務、第136條第2項協
    力調查義務之行為等消債條例第134條各款所定之不免責事
    由，自難認債務人有應為消債條例第134條不免責裁定之情
    形，應堪認定。
三、綜上所述，本件債務人經法院為終止清算程序之裁定確定，
    且查無消債條例第134條各款所列之不免責事由，復不符合
    同條例第133條所定之情形，依同條例第132條之規定，自應
    裁定債務人免責，爰裁定如主文。
中　　華　　民　　國　　111 　年　　9 　　月　　8 　　日
                  民事第二庭  法  官  林怡君
以上正本係照原本作成。
如不服本裁定，應於裁定送達後10日內，以書狀向本院提出抗告
，並繳納抗告費新臺幣1,000元。
中　　華　　民　　國　　111 　年　　9 　　月　　8 　　日
                              書記官  陳俐妙